最高法院民事判決　　　　　　　　　　111年度台上字第715號
上　訴　人　高宇工程有限公司

法定代理人　鄭警源
訴訟代理人　黃宏綱律師
上　訴　人　嘉成營造工程股份有限公司

法定代理人　章宗鵬
訴訟代理人　孫銘豫律師
上列當事人間請求給付工程款事件，上訴人對於中華民國110年1
0月19日臺灣高等法院第二審更審判決（108年度建上更一字第21
號），提起上訴，本院判決如下：
    主  文
原判決除假執行部分外廢棄，發回臺灣高等法院。
    理  由
一、本件上訴人高宇工程有限公司（下稱高宇公司）主張：對造
    上訴人嘉成營造工程股份有限公司（下稱嘉成公司）將其向
    訴外人台灣電力股份有限公司（下稱台電公司）所承攬「彰
    林超高壓變電所新建工程」（下稱原工程）中之「鋼板樁、
    安全支撐及監測系統」工程（下稱系爭工程），交由伊承攬
    施作，兩造於民國98年 7月22日簽訂工程合約（下稱系爭合
    約），工程總價暫估新臺幣（下同）4,915萬1,340元。系爭
    工程已於100年5月全部完成，嘉成公司尚有工程款405萬4,9
    86元（下稱系爭工程款）未給付，爰依系爭合約、合約補充
    說明（下稱系爭補充說明）約定，求為命嘉成公司如數給付
    及加計自102年3月14日起算法定遲延利息之判決（更審前原
    審就本訴命嘉成公司給付271萬1,462元本息及駁回其反訴之
    請求，暨駁回高宇公司本訴逾系爭工程款之請求，兩造對各
    該敗訴部分均未聲明不服而未繫屬本院者，不予贅述）。
二、嘉成公司則以：高宇公司施工逾期82.5天，依系爭合約第20
    條第3項、系爭補充說明第2.9條約定，應給付經更審前原審
    酌減之違約金405萬4,986元，爰以該違約金債權與高宇公司
    之系爭工程款債權為抵銷等語，資為抗辯。
三、原審將第一審就上述聲明所為高宇公司敗訴之判決部分廢棄
    ，改命嘉成公司給付176萬9,449元本息，並駁回高宇公司其
    餘上訴，無非以：嘉成公司不爭執高宇公司尚有系爭工程款
    債權。系爭補充說明第2.3條至第2.8條既明定 A、B、C棟、
    各涵洞、各池區之鋼板樁、檔土支撐及監測系統之按裝期限
    ，自嘉成公司通知開工日起，依序為20、23、12、7、2工作
    天完成，拆除期限係自嘉成公司通知拆除日起，依原按裝期
    限 40%之工作天完成（下稱系爭工期約定），參諸嘉成公司
    於台灣省土木技師公會提出鑑定報告（下稱系爭鑑定報告）
    前，所具書狀亦均就各區域包含鋼板樁、擋土支撐及監測系
    統等工項，合併計算工期，堪認兩造係約定以按裝區域為單
    位計算各該區域之整體工期，而非就區域內之各工項即鋼板
    樁、檔土支撐及監測系統，分別約定均有如上之工期。系爭
    鑑定逸脫系爭工期約定，以性質為貫穿整個主要工程而與實
    際架設、拆除所需天數無關之鋼板樁租用期間及數量為據，
    認應將各工項之按裝及拆除期限分別計算工期；證人鄭愛春
    、丁伯欣所證系爭工程未約定工期或約定工期無法執行等於
    未約定，核與締約選擇及工程慣例未符，均難憑採。高宇公
    司不爭執系爭鑑定報告所載施工天數（將雨天及星期例假日
    全部扣除），嘉成公司則不爭執依高宇公司主張之實際進場
    日開始計算工期，並同意除雨天外，依系爭鑑定報告所載施
    工天數計算逾期天數，而系爭鑑定從寬自高宇公司各階段實
    際進場日起算工期，顯係有利於高宇公司，故應依該鑑定報
    告第2冊第100019至100025頁所載，認定 A、B、C棟及9個涵
    洞、3個池區（下合稱系爭涵洞池區）架設鋼板樁與A、B、C
    棟拆除鋼板樁之實際施工天數共計 208天。兩造爭執是否應
    計入工期之雨天共12.5日，未據高宇公司提出證據證明天候
    已影響其施工，且對照施工日誌之記載，與其他非雨天之施
    工狀況，並無明顯差異，不能認有不可歸責於高宇公司之事
    由而無法施作，故高宇公司實際施工天數應加計該12.5日為
    220.5 天。高宇公司未證明因合約數量增加及嘉成公司深挖
    到底而影響其施工，無從展延工期。高宇公司未依約提出圖
    面並於審圖期間仍繼續施工，且系爭工程各棟工作係平行施
    作，系爭合約第5條第2項復約定完工包含改正缺失，則高宇
    公司主張因圖面未頒佈、重複計算工期、瑕疵改善，得扣除
    或不計入工期云云，均非可採。依系爭鑑定報告編製高宇公
    司提出增加工期檢討表所示「研判是否增加工期」之記載，
    地質改良後增加土壤強度，亦會增加鋼板樁打設困難度，惟
    同表所示「工期計算」，未就可展延工期日數為說明或鑑定
    ，高宇公司復未舉證證明可延長天數，此項主張亦非可信。
    又安衛訓練、工安視察、勞檢、擋土支撐一層修改中柱、擋
    土支撐一層及二層因中柱泥土清除等，均屬系爭合約工作範
    圍，而高宇公司未舉證證明有何障礙物未清除、等待放樣、
    複測、電桿未移、高程指示錯誤、土方開挖占用致無法施工
    或延誤工期之情形，其主張因各該事由及 B棟鋼板樁因嘉成
    公司放樣錯誤、擋土支撐二層因等待嘉成公司測量、前佑彬
    樁頭打除未完成、佑彬擊落已完成二撐、涵洞 #19-3鋼板樁
    因嘉成公司未測量、系爭鑑定報告認地下障礙物等情形，有
    不計、扣除或展延工期云云，亦無足採。依系爭工期約定計
    算， A、B、C棟及系爭涵洞池區之架設工期124天，加計40%
    之拆除工期50天（小數點後進位），共計 174天，而高宇公
    司實際施工 220.5天，逾期46.5天。審諸嘉成公司之原工程
    未被台電公司計罰逾期違約金，堪認高宇公司之逾期，仍得
    經由趕工而補救，未嚴重影響嘉成公司之後續施工，其違約
    情節尚屬輕微，嘉成公司得請求之逾期違約金，應酌減為按
    日以工程總價暫估金額 4,915萬1,340元之千分之1計算即22
    8萬5,537元為宜，經其為抵銷後，高宇公司之工程款餘額為
    176萬9,449元。從而，高宇公司依系爭合約、系爭補充說明
    約定，請求嘉成公司給付176萬9,449元本息，應予准許，逾
    此所為請求，不應准許等詞，為其判斷之基礎。
四、按取捨證據、認定事實固屬第二審法院之職權，惟其採證、
    認事如與經驗法則、論理法則或證據法則有悖，即難謂非違
    背法令，當事人自得援為第三審上訴之理由。查系爭鑑定結
    果，認高宇公司施工無逾期（見系爭鑑定報告第 1冊第32頁
    ），則高宇公司就工期起迄、施工天數及逾期與否，主張以
    系爭鑑定結果為準，如不可採，則依原審上字卷三第21至51
    頁之附表等語（見原審上字卷四第43頁），似係對系爭鑑定
    報告所載工期起迄、施工天數為附條件同意之備位陳述。果
    爾，原審既不採信系爭鑑定結果，能否認高宇公司不爭執系
    爭鑑定報告所載施工天數，已非無疑。系爭鑑定報告第 2冊
    第100019至100025頁所載研判施工天數係自嘉成公司通知開
    工日起算，原審認該鑑定係從寬自高宇公司各階段實際進場
    日起算工期，非無認定事實與證據不符之違誤。高宇公司主
    張系爭工程皆在戶外，工人須在 H型鋼上進行焊接施工，打
    拔鋼板樁亦須依指揮手指示，工區遇雨即濕滑、泥濘、視線
    模糊，工人有觸電、跌落之危險，雨天無法施工，應免計工
    期（見原審更字卷一第49、416頁；卷二第28頁；卷三第138
    頁），原審未詳加究明系爭工程與原工程施作方式之天候條
    件是否相同，逕以嘉成公司所製作原工程之施工日誌記載，
    為不利高宇公司之認定，未免速斷。況依98年8月7日、同年
    月10日施工日誌所載，因發布颱風警報，施作防颱措施；或
    因颱風豪大雨影響，致施工場地大量積水無法施工，而均無
    施工項目及進度（見系爭鑑定報告第 2冊第90056、90057、
    90062、90063頁），原審認其與非雨天之施工狀況，無明顯
    差異，亦有認定事實未合乎證據之違法。高宇公司已就工程
    數量增加、施作規格不同及地質改良是否應增加工期，聲請
    鑑定，系爭鑑定亦認施工數量增加或施工干擾因素造成施工
    工率降低，建議應給予適當延長工期，惟因考量工程無逾期
    ，增加工期已無意義，故建議依系爭工期約定辦理認定（見
    系爭鑑定報告第 2冊第100026、100027頁），原審不採信工
    程無逾期之系爭鑑定結果，卻未進一步究明各該部分可否合
    理增加工期，遽以上開理由為不利高宇公司之認定，亦有可
    議。系爭補充說明第 2.8條約定，每段落之拆除，依原按裝
    工期乘以 40%之工作天（小數點皆採進位法）內完成（見一
    審卷一第11頁背面），原審未按每段落原按裝工期，分別核
    算各段落之拆除工期，逕依原按裝之總工期 124天計算，不
    無未依上開約定方式核計工期之違誤。原審依 A、B、C棟及
    系爭涵洞池區之按裝及拆除，算定系爭工程約定之總工期，
    惟就拆除部分之實際施工天數，僅列計 A、B、C棟，漏未計
    算系爭涵洞池區，尤嫌疏略。原審就高宇公司所主張 B棟鋼
    板樁因嘉成公司放樣錯誤、擋土支撐二層因等待嘉成公司測
    量、前佑彬樁頭打除未完成、佑彬擊落已完成二撐、涵洞 #
    19-3鋼板樁因嘉成公司未測量、系爭鑑定報告認定地下障礙
    物，依序影響施作1.5、1、3、2、1、3天，應不計工期部分
    （見原審更字卷二第410、411頁），未說明任何依據，遽認
    為不可採，亦有判決不備理由之違背法令。究竟系爭工程之
    約定工期天數？高宇公司之施工天數？依約可合理展延、增
    加或不計工期之天數？均有未明。凡此攸關高宇公司之施工
    有無逾期、嘉成公司得否扣罰違約金並主張抵銷、高宇公司
    尚可請求工程款數額之判斷，自待釐清。本件事實既未臻明
    瞭，本院尚無從為法律上之判斷。兩造上訴論旨，各自指摘
    原判決不利於己部分為不當，求予廢棄，均非無理由。
五、據上論結，本件兩造上訴均為有理由。依民事訴訟法第 477
    條第1項、第478條第2項，判決如主文。
中    華    民    國   111    年    6     月    2     日
                      最高法院民事第九庭
                          審判長法官  盧  彥  如  
                                法官  吳  麗  惠  
                                法官  林  麗  玲  
                                法官  汪  漢  卿  
                                法官  張  恩  賜  
本件正本證明與原本無異
                                      書  記  官    
中    華    民    國   111    年    6     月    10    日